---
title: "Amostragem e Inferência Estatística"
subtitle: "Estrutura de um Teste de Hipóteses, Teste *z*"
author: "Fabio Cop (fabiocopf@gmail.com)"
institute: "Instituto do Mar - UNIFESP"
date: "Última atualização em `r format(Sys.time(), '%d de %B de %Y')`"
output: pdf_document

---

```{r setup, include=FALSE}
knitr::opts_chunk$set(message = FALSE, echo = FALSE, warning = FALSE)
library(tidyverse)
library(gridExtra)
# tam <- 4 # Usar qdo for gerar a figura para o Moodle
tam = 15 # Usar qdo for gerar a figura do pdf
```

____

*Obs.* Nos exercícios abaixo existem opções **negrito** entre parentesis. Escolha a correta. Ex.**(diferente de/maior que/menor que)**

____

1) As figuras abaixo mostram uma distribuição normal padrão. Em vermelho, estão as áreas de rejeição para testes estatísticos unilaterais e bilaterais. Identifique os valores críticos de $z$ para um nível de significância $\alpha = 0.05$.

```{r, fig.align='center', fig.height=4, fig.width=12}
pgeral <- ggplot(data.frame(x = c(-4,4)), aes(x = x)) +
  stat_function(fun = dnorm) +
  theme_classic()

alpha <- 0.05
zbilateral <- c(qnorm(c(alpha/2)), -qnorm(c(alpha/2)))
zuniesq <- qnorm(alpha)
zunidir <- -qnorm(alpha)
zbilimits <- parse(text= paste("z[", c("cinf","csup"), "]", sep="") )

p1 <- pgeral +
  geom_area(stat = "function", fun = dnorm, fill = "#de143c", 
            xlim = c(-4, zbilateral[1])) +
  geom_area(stat = "function", fun = dnorm, fill = "#de143c", 
            xlim = c(zbilateral[2], 4)) +
  labs(x = "", y = "") +
  scale_y_continuous(breaks = NULL) +
  scale_x_continuous(breaks = zbilateral, labels = zbilimits) +
  theme(axis.text.x = element_text(size = tam),
        axis.title.x = element_text(size = tam),
        plot.title = element_text(hjust = 0.1, size = tam)) +
  ggtitle('A')

p2 <- pgeral +
  geom_area(stat = "function", fun = dnorm, fill = "#de143c", 
            xlim = c(-4, zuniesq)) +
  labs(x = "", y = "") +
  scale_y_continuous(breaks = NULL) +
  scale_x_continuous(breaks = zuniesq, labels = expression("z"['c'])) +
  theme(axis.text.x = element_text(size = tam),
        axis.title.x = element_text(size = tam),
        plot.title = element_text(hjust = 0.1, size = tam)) +
  ggtitle('B')
  
p3 <- pgeral +
  geom_area(stat = "function", fun = dnorm, fill = "#de143c", 
            xlim = c(zunidir,4)) +
  labs(x = "", y = "") +
  scale_y_continuous(breaks = NULL) +
  scale_x_continuous(breaks = zunidir, labels = expression("z"['c'])) +
  theme(axis.text.x = element_text(size = tam),
        axis.title.x = element_text(size = tam),
        plot.title = element_text(hjust = 0.1, size = tam)) +
  ggtitle('C')

pn <- grid.arrange(p1,p2,p3, nrow = 1)
```

```{r}
#ggsave(filename = "fig/Area_rejeicao.png", pn, width = 3*0.9, height = 0.9)
```

Figura A: \(z_{cinf}\) = ________ (2 casas decimais).

Figura A: \(z_{csup}\) = ________ (2 casas decimais).

Figura B: \(z_{c}\) ________ (2 casas decimais).

Figura C: \(z_{c}\) = ________ (2 casas decimais).

_____

2) Animais pecilotérmicos não têm mecanismos internos que regule a temperatura do seu corpo. Desta forma, ou o seu corpo está em equilíbrio com temperatura do ambiente onde está inserido, ou têm hábitos comportamentais que lhes permitem manter a temperatura em níveis aceitáveis para o seu organismo. Você estuda uma espécie de crustáceo e deseja testar se a temperatura corpórea destes animais esteja, em média, igual à temperatura ambiente. Para isto, você amostra 30 animais e os submete a uma temperatura ambiente de \(24,3^o\)C por 3 horas. Após este período você mede a temperatura de cada animal e obtém uma média de \(\overline{X} = 24,9^o\)C. Considere que a população de alturas é normalmente distribuída com desvio padrão \(\sigma = 1.5^o\)C.

Assumindo um nível de significância \(\alpha = 0,05\), teste as hipóteses:

\(H_0: \mu = 24,3^o\)C

\(H_1: \mu \neq 24,3^o\)C


a. O valor de p obtido neste teste foi de ____ (3 casas decimais).

b. Portanto, com base no resultado acima você deve **(aceitar/rejeitar)** a hipótese nula de que \(H_0: \mu = 24,3^o\)C.

_____

3) O volume de cerveja nas garrafas de uma determinada marca pe normalmente distribuída com desvio padrão de 14,06 ml. Os rótulos indicam 600 ml por garrafa. O Instituto Nacional de Pesos e Medidas (INPM) seleciona aleatoriamente 50 garrafas desta marca, mede seu conteúdo e obtém uma média amostral igual a 596,25 ml .


a. Considerando um nível de significância \(\alpha = 0,05\), aplique um teste *bilateral** e teste a hipótese de que a medida indicada no rótulo esteja errada.

Resposta: O valor de p obtido neste teste foi de ______ (3 casas decimais), sugerindo que a medida indicada no rótulo estaria **(errada/correta)**.

 
b. Considere agora um teste *unilateral** com \(\alpha = 0,05\), onde a hipótese alternativa seja: \(H_a: \mu < 600\) ml, e teste a hipótese de que a medida indicada no rótulo esteja errada.  

Resposta: O valor de p obtido neste teste foi de _______ (3 casas decimais), sugerindo que a medida indicada no rótulo estaria **(errada/correta)**.

_____

4) Você ouve a seguinte informação de um antigo morador de Santos. "Atualmente chove menos do que chovia na década de 1940". Para verificar a validade desta informação, você fez uma busca por séries históricas de chuva na região e verifica que média anual neste período era de \(\mu = 1922\) mm de chuva, com desvio padrão \(\sigma = 125\) mm de chuva e distribuição normal. Em seguida você obteve as medidas de 10 estações metereológicas para o ano de 2020, que indicaram uma média de \(\overline{X} = 1850\) mm de chuva.
 
a. Para verificar a validade da afirmação do morador, um teste estatístico formal deve ser definido como um teste **(bilateral/unilateral)** em que a hipótese alternativa é data por \(H_a: \mu_{atual}\) **(diferente de/maior que/menor que)** \(\mu_{histórico}\).
 
b. De acordo com a hipótese estatística definida acima e as médias das séries de dados, você conduz um teste de comparação de médias, obtendo um valor de p igual a _______ (3 casas decimais), o que leva a conclusão que em 2020 **(não choveu menos/choveu menos)** que na década de 40.

_____

5) A vida média de um tipo de lâmpada tem distribuição normal com média \(\mu = 1600\) horas e desvio padrão de \(\sigma = 120\) horas. Após haver alteração em parte da matéria prima, você toma uma amostra de 100 lâmpadas e obtém uma média \(\overline{X} = 1578\) horas. Teste a hipótese de que a mudança na matéria prima não tenha alterado o tempo médio de vida das lâmpadas com nível de significância de \(\alpha = 0,05\).

a. O valor de p obtido no teste de hipóteses foi igual a ______ (3 casas decimais) o que leva a concluir que atualmente **(houve/não houve)** mudança no tempo de vida médio das lâmpadas.

